臺灣彰化地方法院民事判決　　　96年度訴字第464號
原　　　告　榮成紙業股份有限公司
法定代理人　丙○○
訴訟代理人　蔡易紘　律師
被　　　告　乙　○
　　　　　　丁○○
　　　　　　戊○○
兼上三人共同訴訟代理人
　　　　　　己○○
上四人共同訴訟代理人
　　　　　　甲○○
上列當事人間請求返還不當得利等事件，本院於民國96年7月3日
言詞辯論終結，判決如下：
    主  文
原告之訴及假執行之聲請均駁回。
訴訟費用新臺幣壹萬仟玖佰陸拾玖元由原告負擔。
    事實及理由
一按訴狀送達後，原告不得將原訴變更或追加他訴，但擴張或減
  縮應受判決事項之聲明者，不在此限，民事訴訟法第255條第1
  項第3款定有明文。本件原告起訴狀聲明被告應連帶給付自民
  國95年2月24日起至清償日止按年息5％計算之利息（本院卷第
  3頁），繼於本院審理中聲明被告應連帶給付自96年2月24日起
  至清償日止按年息5％計算之利息（本院卷第34頁反面），此
  係減縮應受判決事項之聲明，核與前開條文規定相符，應予准
  許。
二原告聲明：被告應給付原告新臺幣（下同）1,307,143元及自
  96年2月24日起至清償日止按年息5％計算之利息，並陳明願供
  擔保請准宣告假執行。陳述：坐落彰化縣二林鎮○○段143、
  174地號土地為被告戊○○所有，同段144、175地號土地為被
  告乙○、丁○○、己○○共有（以下僅引用地號），被告戊○○、己○○曾於94年6月間出具授權書與被告乙○、丁○○，
  由被告乙○、丁○○出面，於94年7月1日以被告全體為出租人
  ，與原告訂立土地租賃契約（下稱系爭租約），將上開土地出
  租與原告，租賃期間自94年7月1日起至99年6月30日止，每月
  租金25,000元，原告已付清租金總額150萬元。依系爭租約第
  伍條第3款約定「甲（指出租人）乙（指承租人）雙方若有一
  方違約，則以所付金額加倍作為違約之處罰。乙方若不於租賃
  期滿解約，則甲方不退還乙方所付之租金」，嗣因原告欲提前
  終止租約，乃淨空土地，並以存證信函通知被告，自信函到達
  翌日起30日終止租約，被告應將溢收之租金於5日內返還。前
  開信函已於96年1月19日到達，則租約已於96年2月19日因終止
  而消滅，自96年2月20日起至99年6月30日止，原告溢繳之租金
  1,307,143元，被告本應於96年2月23日前返還，詎其竟以之充
  作違約金拒絕返還。惟上開土地每月租金僅25,000元，原告已
  淨空土地，並留有充裕時日使被告應變或另覓承租人，被告並
  無損害，原告終止租約後，被告自應返還溢收之租金，縱係違
  約金，亦屬過高，應予酌減。為此依民法第179條不當得利之
  法律關係及民法第250條第2項前段、第252條規定，請求被告
  如數給付並加計遲延利息。
三被告聲明：駁回原告之訴及假執行之聲請，如受不利判決，願
  供擔保請准宣告免假執行。陳述：系爭租約乃原告與被告乙○
  、丁○○所訂，被告戊○○、己○○則非出租人，所出具之授
  權書為系爭租約訂立後始倒填日期補提，僅供規範被告彼此間
  之內部關係，原告不得請求被告戊○○、己○○返還租金。系
  爭租約定有期限，雙方均無於期限屆滿前終止之權，原告雖以
  存證信函表示終止，然未經被告乙○、丁○○同意，自不生合
  意終止之效力，系爭租約尚未消滅，原告當不得請求返還租金
  ；如系爭租約第伍條第3款後段之約定，得解為承租人享有片
  面終止權，則其代價為不退還所付之租金，且不生溢收租金之
  退還、違約金之酌減、不當得利之問題。系爭租約關於違約金
  之約定應為第伍條第3款前段，而被告乙○、丁○○於存證信
  函到達後，仍持續提供土地與原告使用，且尚未另依該約定及
  原告其餘違法事實，向原告請求違約金，況該段所稱加倍之金
  額應為300萬元，並非以每月租金為單位計算，被告乙○、丁○○既未向原告請求違約金，原告身為上市公司，亦無由以違
  約金為標的物對弱勢之被告提起訴訟。
四兩造不爭執之事實：
  (一)143、174地號土地為被告戊○○所有，144、175地號土地為
    被告乙○、丁○○、己○○共有。
  (二)被告戊○○、己○○曾出具授權書與被告乙○、丁○○。
  (三)系爭租約於94年7月1日訂立，約定由出租人將上開4筆土地
    出租與原告，租賃期間自94年7月1日起至99年6月30日止，
    原告已付清租金總額150萬元。
  (四)原告於系爭租約訂立後，以存證信函通知被告乙○、丁○○
    ，自信函到達翌日起30日終止租約，溢收之租金應於5日內
    返還，前開信函已於96年1月19日到達。
五原告主張143、174地號土地為被告戊○○所有，144、175地號
  土地為被告乙○、丁○○、己○○共有，及系爭租約於94年7
  月1日訂立，約定由出租人將上開4筆土地出租與原告，租賃期
  間自94年7月1日起至99年6月30日止，原告已付清租金總額150
  萬元，嗣原告以存證信函通知被告乙○、丁○○，自信函到達
  翌日起30日終止租約，溢收之租金應於5日內返還，前開信函
  已於96年1月19日到達之事實，業據其提出土地登記謄本、系
  爭租約、存證信函與掛號郵件收件回執為證（本院卷第8至13
  、15至20頁），且為被告所不爭，堪信為真。原告主張出租人
  為被告全體，租約業經終止，被告應將溢收之租金返還，縱所
  收者為違約金，亦屬過高，應予酌減；被告則否認被告戊○○
  、己○○為出租人，且被告乙○、丁○○未同意終止租約，不
  生合意終止之效力，縱原告得於租期屆滿前終止，亦不得請求
  返還所付租金，及被告既未向原告請求違約金，原告無由請求
  違約金之酌減置辯。是本件主要爭點在於：
  (一)被告戊○○、己○○是否為143、144、174、175地號土地之
    出租人。
  (二)原告得否於租期屆滿前終止系爭租約，並請求返還預付之租
    金，或請求酌減違約金。
六經查：
  (一)原告提出之授權書，形式上雖為被告所不爭（本院卷第14頁
    、第34頁反面），惟出租人本不以物之所有權人為限，依系
    爭租約之記載，出租人顯為被告乙○、丁○○，不含被告戊○○、己○○，被告乙○、丁○○於系爭租約內實質上又無
    代理本人即被告戊○○、己○○之意旨，自難認被告戊○○
    、己○○為出租人。該授權書內所謂「立書人己○○、戊○○茲授權乙○、丁○○等兩人就二林鎮○○段第143、144、
    174、175地號四筆土地出租予榮成紙業股份有限公司訂立租
    約並有收取租金及代表各事項之權利。此致榮成紙業股份有
    限公司」等語，僅足供原告為有權占有之依據，尚不得以之
    逕認出租人含被告戊○○、己○○。原告主張出租人尚包括
    被告戊○○、己○○云云，自非可採。
  (二)按終止租賃契約，應依習慣先期通知，但不動產之租金，以
    星期、半個月或1個月定其支付之期限者，出租人應以曆定
    星期、半個月或1個月之末日為契約終止期，並應至少於1星
    期、半個月或1個月前通知之，民法第450條第3項定有明文
    。定有期限之租賃契約，如約定當事人之一方於期限屆滿前
    ，得終止契約者，其終止契約，應依民法第450條第3項之規
    定，先期通知；租賃契約，依民法第453條之規定終止時，
    如終止後始到期之租金，出租人已預先受領者，應返還之，
    民法第453條、第454條亦有規定。惟民法第454條並非強制
    規定，依契約自由原則，自得由當事人約定排除之。系爭租
    約第伍條第3款後段約定「乙方（指承租人）若不於租賃期
    滿解約，則甲方（指出租人）不退還乙方所付之租金」，解
    釋其文義，應係指承租人於期限屆滿前，得終止契約，至終
    止後始到期之租金，出租人已預先受領者，則無庸返還而言
    ；否則，如解釋為承租人不得於期限屆滿前終止，則「不退
    還乙方所付之租金」一語即形同贅文，自不符當事人之真意
    。是原告於租期屆滿前，應得終止系爭租約。其次，系爭租
    約第條約定「租金：以農會公訂價格1260/百斤計算，一
    次付清共計新臺幣1,500,000元（含稅）」，並非以星期、
    半個月或1個月定其支付之期限，依民法第450條第3項前段
    規定，原告應依習慣先期通知終止系爭租約，而依一般國民
    之交易習慣，其通知期間應以1個月為足，是原告以存證信
    函通知，自信函到達翌日即96年1月20日起30日終止租約，
    已符民法第450條第3項前段、第453條規定，則系爭租約應
    係於96年2月19日因終止而消滅。原告主張得終止系爭租約
    ，並於96年2月19日因終止而消滅，應係可採；被告乙○、
    丁○○辯稱原告不得於租期屆滿前終止系爭租約云云，尚非
    可取。
  (三)按無法律上之原因而受利益，致他人受損害者，應返還其利
    益；雖有法律上之原因，而其後已不存在者，亦同，民法第
    179條定有明文。當事人得約定債務人於債務不履行時，應
    支付違約金；違約金，除當事人另有訂定外，視為因不履行
    而生損害之賠償總額；約定之違約金額過高者，法院得減至
    相當之數額，民法第250條第1項、第2項前段及第252條亦有
    規定。惟承租人依民法第454條請求出租人返還已預先受領
    之租金，係基於其行使保留之終止權而來，乃以消滅契約為
    目的，此與前開條文所稱之違約金，係以確保債務之履行為
    目的者，性質不同。如當事人於租賃契約約定承租人不得請
    求出租人返還已預先受領之租金，而排除民法第454條之適
    用者，因出租人已預先受領之租金並非違約金，自無由法院
    依上開條文酌減之餘地。系爭租約雖因原告行使保留之終止
    權，而於96年2月19日消滅，然依系爭租約第伍條第3款後段
    約定，契約當事人顯已約定排除民法第454條之適用，依契
    約自由原則，原告自不得請求返還已預先受領之租金；又依
    上開說明，並對照同款前段約定「甲乙雙方若有一方違約，
    則以所付金額加倍作為違約之處罰」等語，可見後段部分並
    非違約金之約定，原告亦不得依上開違約金之規定，請求酌
    減而返還原告，被告乙○、丁○○受領之租金，難認無法律
    上之原因，自非不當得利。是原告請求返還所付租金或請求
    酌減違約金，應屬無憑，被告乙○、丁○○辯稱無庸返還，
    應係可取。
七綜上所述，被告戊○○、己○○並非出租人，原告自無從依系
  爭租約對彼等主張權利；而原告雖得於租期屆滿前終止系爭租
  約，然亦不得請求被告乙○、丁○○返還已預先受領之租金或
  以之為違約金請求酌減。從而原告依民法第179條不當得利之
  法律關係及民法第250條第2項前段、第252條規定，請求被告
  連帶給付1,307,143元及自96年2月24日起至清償日止按年息5
  ％計算之利息，為無理由，應予駁回。原告敗訴，其假執行之
  聲請，已失所附麗，一併駁回。
八本件判決事證已臻明確，兩造其餘主張及舉證，核與判決結果
  無影響，不另論述。
據上論結，本件原告之訴為無理由，依民事訴訟法第78條，判決
如主文。
中　　華　　民　　國　　96　　年　　7 　　月　　17　　日
                        民事第二庭  法  官   廖政勝
以上正本係照原本作成。
如對本判決上訴須於判決送達後20日內向本院提出上訴狀。
中    華    民    國    96    年    7     月    18    日
                                    書記官   魏淑美
